臺灣臺北地方法院刑事判決　　　　　　　　　　　　　九十年度易字第二一五號
　　公　訴　人　臺灣臺北地方法院檢察署檢察官
　　被　　　告　甲○○
右列被告因偽造文書案件，經檢察官聲請簡易判決處刑（九十年度偵字第二０一一八
號），本院受理後（九十年簡字第四四二三號）認不宜逕以簡易判決處刑，改依通常
程序審理，判決如左：
    主  文
甲○○無罪。
    理  由
一、公訴意旨略以：被告甲○○原係油漆工程小包商，於民國八十六年間向頂全企業
    有限公司（下稱頂全公司）承包工程，因工人流動性高，無法全數取得所僱用工
    人之身分資料，竟於八十六年年底某日，在台北市○○街一二三巷十九號頂全公
    司內，明知丙○○未受其僱用，仍提供丙○○之身分證影本充作所僱工人，交由
    不知情之頂全公司負責人乙○○（業經檢察官以八十九年度偵字第二一四九一號
    為不起訴處分）製作同年三月至九月間支付丙○○新台幣（下同）十七萬元薪資
    之各類所得扣繳暨免扣繳憑單，足生損害於丙○○及稅捐機關辦理徵稅之正確性
    ，因認被告涉犯刑法第二百十五條之業務文書登載不實罪嫌云云。
二、公訴人認被告甲○○涉有業務登載不實犯行，無非以上開事實業經被告自白及被
    害人丙○○之指述，復有證人乙○○之證詞、各類所得扣繳暨免扣繳憑單、財政
    部台灣省北區國稅局綜合所得稅核定通知書各一紙附卷可資佐證，為其論據。
三、公訴檢察官於本院審理時論告稱：「請向國稅局調閱頂全公司八十六年營利事業
    所得稅申報書，證明頂全公司因被告提供不實告訴人的身分證影本製作扣繳憑單
    ，據以申報營利事業所得稅，所涉逃漏稅及違反商業會計法商業負責人將不實事
    項登載於憑證上，被告涉有稅捐稽徵法第四十一條逃漏稅捐及商業會計法第七十
    一條第一款商業負責人登載不實，因為與被告起訴事實有牽連關係，與頂全公司
    的負責人是共犯，請依共犯的規定論處。乙○○雖經不起訴處分，其確定力僅限
    於事實上同一的案件，因為本件被告所涉罪嫌，涉及法律上的同一案件，請審酌
    之前的不起訴處分是否無效，至於商業會計法是業務登載不實的特別法，故不必
    再論處業務登載不實罪。」、「被告向乙○○承攬工程，領取工程款時，應開立
    發票給乙○○，但是兩人不循此道為之，竟利用會計人員，開立不實的扣繳憑單
    ，向國稅局申報營利事業所得稅，所涉罪名請依稅捐稽徵法第四十一條，商業會
    計法第七十一條一款論處，本件被告與商業負責人乙○○共犯商業會計法，請依
    共犯論處，被告所犯上開二罪名，請依牽連犯的關係從一重論處。」云云。
四、按犯罪事實應依證據認定之，無證據不得推定其犯罪事實。檢察官就被告犯罪事
    實，應負舉證責任，並指出證明之方法。又不能證明被告犯罪者，應諭知無罪之
    判決。刑事訴訟法第一百五十四條、第一百六十一條、第三百零一條第一項分別
    定有明文。又事實之認定，應憑證據，如未能發現相當證據，或證據不足以證明
    ，自不能以推測或擬制之方法，以為裁判基礎。次按刑法第二百十五條業務登載
    不實罪係從事業務之人，明知為不實之事項，而登載於其業務上作成之文書，足
    以生損害於公眾或他人者，為犯罪構成要件，而所謂業務上作成之文書，係指從
    事業務之人，本於業務上作成之文書者而言（最高法院四十年台上字第八六號、
    四十七年台上字第五一五號判例可資參照）。
五、訊據被告甲○○堅詞否認有業務登載不實犯行，辯稱：「我沒有承攬頂全的業務
    ，我是公司的員工，只是在趕工時，幫公司找工人。當時我只是做工，不可能有
    發票。扣繳憑單是公司的會計在作業，我的業務並不包含填載扣繳憑單」等語。
    經查：
（一）、被告受雇於頂全公司負責工地之監工及工地臨時工人之召募及薪資之發放等
        工作（即所謂之「工頭」），業經被告於警訊中自承：「我大約在八十五年
        左右開始跟著乙○○工作，我是他工程的工頭，我們大都是在建築工地油漆
        工作」、「平時均是由工人交付身份證給我，我向乙○○據實請領薪資後轉
        發給工人」等語，又於偵查中供承：「我是乙○○的工頭，我受雇於他」、
        「其他工人要跟我領錢時，交身分證影本，並在工資單上簽名，我再拿身分
        證影印本去向徐（柏輝）領錢」等語，核與證人頂全公司負責人乙○○於警
        訊中證稱：「我今日有帶我當時（八十六年）負責該工程之『工頭』來分局
        ，他的名字『甲○○』」等語，偵查中又證稱：「因為工人都是工頭招來的
        ，工頭再把報稅資料交給我們」等語，又於本院調查中證稱：「他（指被告
        ）不是頂全公司的職員，他是幫忙的工人，當初工作是油漆工程」、「我找
        他來，由他帶頭工作，他做工頭，他到工地監工，他找工人由他直接管理」
        「工人薪資發放由工頭發放」、「（甲○○）不是包商，他只是幫我做工」
        等語相符，檢察官認為「被告甲○○原係油漆工程小包商」、「向頂全公司
        承包工程」等情即非事實，且乏證據證明。
（二）、被告受雇於頂全公司為工地之「工頭」，不負責公司會計事務，年度各類所
        得扣繳暨免扣繳憑單之製發，非其業務職掌，頂全公司丙○○於八十六年度
        所得扣繳暨免扣繳憑單係由頂全公司會計所製發等事實，亦有證人乙○○於
        本院調查時證稱：各類所得扣繳憑單是公司會計開的，工資發放會計會有紀
        錄，因公司已經解散很久了，所以已無書面資料可查（按指丙○○簽收薪資
        部分）等語可證。
（三）、被告將末實際任職工作之丙○○身分證影本交由不知情之頂全公司負責人乙○○申報薪資，及據以製作八十六年三月至九月間支付丙○○十七萬元薪資
        之「八十六年度各類所得扣繳暨免扣繳憑單」，並向乙○○領取薪資十七萬
        元之事實業經被告於偵查中自承：丙○○沒有在其工地從事油漆工作，丙○○之報稅資料（按指身分證影本）是其持交乙○○領錢等語，又於本院調查
        中供稱：丙○○之薪資十七萬元，當時總共給其一整筆錢，包括丙○○之十
        七萬元等語，且有證人乙○○於本院調查時證稱：這筆錢（指丙○○之薪資
        ）十七萬有交給甲○○等語及丙○○於警訊時、偵查時證稱：八十六年間未
        在頂全公司任職等語可證，復有偵查卷附之「八十六年度各類所得扣繳暨免
        扣繳憑單」、財政部台灣省北區國稅局綜合所得稅核定通知書足稽。
    綜上事證，被告受雇於頂全公司為工頭，負責工地之監工及工地臨時工人之召募
    及薪資之發放等工作，被告據工人之身分證影本向頂全公司會計，按期申報工人
    薪資，公司會計再據此資料將薪資交由被告轉發給工人，而工人之年度各類所得
    扣繳暨免扣繳憑單之製發，係由頂全公司會計於年度報稅前製發，被告非以製發
    各類所得扣繳暨免扣繳憑單為其業務，雖被告將末實際任職工作之丙○○身分證
    影本交由不知情之頂全公司會計申報工人薪資，及使公司會計據以製作八十六年
    三月至九月間支付丙○○十七萬元薪資之「八十六年度各類所得扣繳暨免扣繳憑
    單」，惟頂全公司確已支出此筆薪資，故公司會計人員據此製發該年度之各類所
    得扣繳暨免扣繳憑單及於申報該年度營利事業所得稅時扣抵稅額，從頂全公司觀
    之並無不實，被告所為與業務登載不實罪之構成要件尚有不符，且公訴檢察官至
    本院審理終結前止，均未舉出任何證據或指出證明方法供本院調查，以證明被告
    確有業務登載不實罪嫌，不能證明被告犯罪，本院自應為無罪判決之諭知。至於
    被告明知丙○○未在工地工作，以丙○○之身分證影本向頂全公司申報薪資，致
    使頂全公司陷於錯誤而詐得財物之行為，是否另犯詐欺取財罪，因未據檢察官起
    訴，又非起訴效力之所及，本院無法併予審理，應由檢察官另行依法處理。
六、查乙○○前因「明知丙○○並非該公司員工，未曾支領頂全公司薪資，竟於八十
    六年底，在上址公司內，製作不實之薪資扣繳憑單，虛報丙○○支領十七萬元薪
    資，藉以逃漏稅捐」等事實，經台灣台北地方法院檢察署檢察官以證據不足證明
    犯罪為由，以八十九年度偵字第二一四九一號不起訴處分確定在案，有卷附處分
    書一紙可按，核先敘明。公訴檢察官於本院審理時論述：「被告提供不實告訴人
    的身分證影本製作扣繳憑單，據以申報營利事業所得稅，所涉逃漏稅及違反商業
    會計法商業負責人將不實事項登載於憑證上，被告涉有稅捐稽徵法第四十一條逃
    漏稅捐及商業會計法第七十一條第一款商業負責人登載不實罪」、「被告向乙○○承攬工程，領取工程款時，應開立發票給乙○○，但是兩人不循此道為之，竟
    利用會計人員，開立不實的扣繳憑單，向國稅局申報營利事業所得稅，所涉罪名
    請依稅捐稽徵法第四十一條，商業會計法第七十一條一款論處，本件被告與商業
    負責人乙○○共犯商業會計法，請依共犯論處，被告所犯上開二罪名，請依牽連
    犯的關係從一重論處。」云云，經查，公訴檢察官據以論述被告與乙○○共同犯
    有稅捐稽徵法第四十一條逃漏稅捐及商業會計法第七十一條第一款商業負責人登
    載不實罪嫌，除未舉出任何證據以證明被告與乙○○間係承攬關係，二人在逃漏
    稅捐、違反商業會計法等犯行上，有何犯意聯絡及行為分擔外，且未舉出任何證
    據足資支持其推翻原偵查檢察官所認定乙○○「以詐術逃漏稅捐」之犯行罪嫌疑
    不足之處分決定。本院依上開證據及論述，既已認定頂全公司會計係基於被告所
    交付之丙○○身分證影本申報工人薪資，且已支出此筆薪資，並據以製作八十六
    年三月至九月間支付丙○○十七萬元薪資之「八十六年度各類所得扣繳暨免扣繳
    憑單」之事實，公訴檢察官上開乙○○以詐術逃漏稅捐，違反商業會計法等犯行
    之論述，自難以成立，故無證據證明被告與乙○○共同犯有稅捐稽徵法第四十一
    條逃漏稅捐及商業會計法第七十一條第一款商業負責人登載不實罪。另本院調查
    中曾函詢財政部台北市國稅局，請其核算頂全公司虛報丙○○薪資所得十七萬元
    ，其逃漏之營利事業所得稅為何，雖該局將計算結果函複，但因頂全公司確曾支
    付丙○○薪資所得十七萬元，且據以申報營利事業所得稅之事實，已經證明如上
    ，該函假設之前題事實既不存在，故不能以此一函件證明被告有共同以詐術逃漏
    稅捐之犯行，附此敘明。
據上論斷，應依刑事訴訟法第三百零一條第一項，判決如主文。
本案經檢察官王巧玲到庭執行職務
中      華      民      國      九十一      年      六  月    二十六    日
                                      臺灣臺北地方法院刑事第九庭
                                          法  官  王  綽  光
右正本證明與原本無異。
如不服本判決，應於判決送達後十日內，向本院提出上訴狀。
                                          書記官  潘  惠  梅
中      華      民      國      九十一      年      六  月    二十七    日
